【裁判字號】    93,訴,1228
【裁判日期】    951113
【裁判案由】    侵權行為損害賠償
【裁判全文】
臺灣臺南地方法院民事判決              93年度訴字第1228號
原      告  統聯汽車客運股份有限公司
法定代理人  丙○○
訴訟代理人  戊○○
被      告  丁○○
            大榮汽車貨運股份有限公司
法定代理人  己○○
訴訟代理人  乙○○
上列當事人間請求侵權行為損害賠償事件，經本院於民國95年1
月9日言詞辯論終結，判決如下：
    主      文
被告應連帶給付原告新台幣貳拾伍萬壹仟捌佰伍拾壹元，及被告
丁○○自民國九十三年年八月十九日起，被告大榮汽車貨運股份
有限公司自民國九十三年八月二十日起，均至清償日止，按年息
百分之五計算之利息。原告其餘之訴駁回。
訴訟費用由被告連帶負擔百分之二十四，餘由原告負擔。
本判決原告勝訴部分得假執行。但被告如於執行標的物拍定、變
賣或其他假執行程序終結前，以新台幣貳拾伍萬壹仟捌佰伍拾壹
元為原告預供擔保，得免為假執行。
原告其餘假執行之聲請駁回。
    事實及理由
一、原告起訴主張：
  (一)被告丁○○駕駛車牌號碼HS─N08號營大貨車【車輛所有人
    即被告大榮汽車貨運股份有限公司（以下簡稱被告大榮公司
    ），為被告丁○○之僱用人】，於民國（下同）93年1月20
    日16時15分許，在國道中山高速公路南下317公里700公尺處
    ，因疏未注意車前狀況過失追撞原告所有車牌號碼511─FB
    號營大客車（以下簡稱系爭車輛），致系爭車輛受有損害。
    本件爭車禍之發生實歸責於被告丁○○疏未保行車安距所致
    ，且經台灣省台南區車輛行車事故鑑定委員會於93.04.19出
    具之南鑑字第930301號鑑定意見，既係依據警訊筆錄、現場
    圖、道路交通事故調查報告表、車損相片等佐證資料為鑑定
    基礎核實判認「．．．丁○○駕駛大貨車，未保持安全距離
    ，未注意車前狀況，追撞前車，為肇事原因．．．。」，則
    是項鑑定意見實已頗具相當之客觀性暨公信力足爰引採酌。
  (二)被告丁○○在警訊筆錄關於肇事經過情形即已自承「．．．
    我因煞車不及追撞前車車尾肇事．．．。」，對照警繪現場
    圖其駕駛之車輛煞車痕長達21米於肇事發生當時猶無法煞停
    而追撞前車；因之，疏不論伊肇事前之行車速度為何，其未
    保持適當之行車安全距離（可歸責之過失行為）與本件系爭
    車禍之發生間業已具「相當因果關係」。
  (三)再依被告駕駛丁○○於警訊筆錄關於肇事當時行車速率自述
    約每小時60公里，實即與被告大榮公司於法庭矯飾陳稱之每
    小時70─80公里有明顯落差，被告大榮公司雖據引提出其車
    輛之行車記錄紙卡影本乙份為稽; 惟原告否認該紙證據之真
    正，理由如下：
    (1)被告車輛裝置之行車記錄器是否有合格標章? 是否有參與
      定期檢驗證明? 於本件系爭車禍發生當日行車前是否檢驗
      正常無指針偏高或偏低之情形? 上述事項請被告詳予舉證
      。
    (2)請被告說該車輛裝置之行車記錄紙卡顯示之軌跡記載說明
      : 一、該HS-N08號營大貨車於肇事當時採煞車之車速確切
      時點? 二、該HS-N08號營大貨車於肇事當時追撞前車（即
      原告車輛）之車速確切時點？三、系爭車輛撞擊時會呈現
      軌跡跳脫中斷之現象理由為何? 是否僅有此一情形即排除
      他項事由？
    衡諸右列事實，倘被告未能妥切舉證以實其說，則依是項證
    據判斷系爭肇事事實即非可採。
  (四)又依原告之駕駛庚○○於警訊筆錄關於肇事經過情形供述略
    謂「.... 見前方塞車我亦減速停止，忽後方一部HS-N08 號
    車衝撞我車尾部，因而肇事。」對照外人徐銘毅（即原告所
    有系爭車輛之前車駕駛）亦僅陳稱其車輛係遭後方車輛一次
    撞擊而非二次以上。因之，還原本案肇車重建情形，實已符
    如處理警方於道路交通事故調查報告表之肇事經過摘要記載
    「HS-N08號車因未保行車安全距離，致追撞511─FB號車肇
    事後…再往前推撞FV-382號車...。」爰以上述，原告車輛
    實受有第一次追撞（車尾受損）及第二次推撞（車頭受損）
    兩部份之損害，被告遽以空言逕稱原告車輛追撞前車之詞顯
    屬無稽。
  (五)再者，被告大榮公司依現場圖所示計算之兩車（即HS-N08號
    與系爭車輛）間之煞車痕起點距離，顯然錯誤，此觀諸現場
    圖所示兩車之煞車痕軌跡並非呈平形線且兩車之煞車痕間猶
    有相當於原告半個車身距離，是已被告大榮公司依此誤算方
    式（即21米減4.8米）類推計算其煞車之反應距離亦屬有誤
    。
  (六)退萬步言，縱認被告該項計算方式為真，衡以本件原告請求
    權基礎係依據民法第191條之2規定立法意旨係採無過失責任
    推定主義，則被告倘未能妥切證明對於防止系爭損害之發生
    已盡相當之注意（即善良管理人之注意義務），非謂僅依其
    車輛時速在客觀上可以煞停即可免責；況且被告僅徒以系爭
    車輛之行車速率及煞車痕乙項事由逕稱其車輛已保持足夠之
    行車安全距離，伊等之論述堆斷尚非無疑。
  (七)再參諸第三人台灣省車輛行車事故覆議鑑定委員會之覆議鑑
    定意見，既非明確就本案系爭肇責為符合實情之推斷，此觀
    其鑑定內文均僅以「若」字闡述說明即得知之；另，倘系爭
    車輛係於停止後遭後車追撞，為避免損害之擴大踩住煞車遭
    拖行始留存之煞車痕軌跡，依經驗法則推斷亦有可能於警繪
    現場圖呈現該車煞車痕終點與其車身停止位置並未中斷之情
    形；從而，依是項鑑定意見即疏未衡酌判斷該項可能性，勢
    非客觀公允至明。
  (八)復詳觀本件警繪現場圖所示之系爭車輛煞車痕軌跡，既係迫
    於緊急應變採住煞車所致，即如在正常情形下車輛已得煞停
    定當不致留存；換言之，原告車輛係於停止狀態時遭受追撞
    而急踩煞車始留存4.8米之拖行煞車痕；此對照訴外人徐銘
    毅警訊筆錄供述僅遭後車撞擊乙次，及訴外人FV-382號車損
    相片中，其車頭損壞情形並未如原告車頭損壞情形嚴重即足
    資明瞭（因車輛追撞之力道顯大於推撞）。
  (九)末按系爭車輛車損修理期問共計41日，依通常情形，原告客
    觀上即受有「無法使用該車投入營運之所失利益」，性質上
    亦非以該項利益取得之絕對確實為必要；此依民法第216條
    第2項規定及近來實務上法院裁判（詳最高法院81年台上字
    第2149號暨台灣高等法院台中分院90年上國字第3號裁判要
    旨參照）均採認是項見解顯屬通說。因之，原告係依系爭車
    輛肇事前當月份（即93年1月份）之行駛路線（台中→高雄
    ）平均每車每日營收金額（詳鈞院卷附「統聯汽車客運公司
    93年1月份績優路線營運月報表」）為核實記算本件營業損
    失（即所失利益部分）請求之基礎，則於法尚非未洽。
  (十)本件系爭車禍肇事原因實歸責於被告丁○○疏未保持行車安
    全距離暨未注意車前狀況追撞前車所致：
    1.參諸第三人「台灣省台南區車輛行車事故鑑定委員」佐以
      「肇事筆錄」及「現場圖」、「車損照片」等證據資料鑑
      定業已核實認為「…丁○○駕駛大貨車，未保持安全距離
      ，未注意車前狀況，追撞前車，為肇事原因…。」；反觀
      第三人「台灣省車輛行車事故覆議鑑定委員會」之覆議鑑
      定意見既非本於確信證據就系爭車禍肇事原因為符合實情
      之推斷，此觀其鑑定內文均僅已「若」字闡述推斷系爭肇
      事原因即得知之，況以系爭肇車煞車痕與車身停止位置中
      斷或連續情形得否研判車禍肇因尚屬可議；退步言之，即
      依警繪現場圖之標繪圖示亦無資判讀獲悉上開情形；因之
      ，依優勢證據法則顯應以原告主張之肇責初鑑意見較被告
      抗辯提出之覆議鑑定意見為可採；此合先敘明。
    2.次按第三人樺崎實業（股）公司甲○○先生甫於95.6.19
      就系爭肇車511一ＦＢ之行車記錄紙鑑定事宜到庭證述研
      析意見認為「…第1次撞擊時點16時2分10秒，之後因為第
      1次撞擊指針跳動所以無法顯示第2次撞擊時間，鑑定書上
      所記載第2次撞擊時間在16時3分11秒是指他歸零行車記錄
      紙上所指之時間…。」; 參引是項證述意見，系爭肇車51
      1一ＦＢ之第1、2次撞擊時間差（第2次撞擊時點係在16時
      3分11秒前即歸零時點以前）相距約僅隔數10秒，足認系
      爭肇車511一ＦＢ之2次撞擊為瞬時發生，該車肇事原因並
      無區分第1、2階段之可能；另觀被告肇車ＨＳ一Ｎ08在發
      生第1次撞擊前車速由74km／h減至24km/h其間21秒行駛28
      6公尺，是以依此類推該車由24km/h減至okm/h尚需行駛約
      143公尺；換言之，衡諸一般經驗法則，在被告肇車總噸
      數及撞擊時之車速均高於原告肇車之情形下，其車速於發
      生撞擊後至歸零既仍需相當緩衝距離，是則該車於追撞後
      再行推撞原告車輛撞擊前車之肇事事實始符常理實情；再
      者，倘依原告前車（即訴外人徐銘毅車輛，以下簡稱徐車
      ）撞擊時之車速為lkm/h原告肇車為12km／h（該二車總噸
      數相同），原告肇車第2次撞擊時車速為7km/h被告車輛為
      24km／h（被告肇車總噸數高於原告肇車），原告肇車第1
      次撞擊時之車速與總噸數（即重力加速度）並無先追撞前
      車彈開後復遭後方被告肇車撞擊之可能，反之實應認徐車
      係因被告肇車由後推撞原告肇車之重力加速度足以致使該
      車遭撞擊後彈開；退萬步言，證人甲○○先生業已於具結
      證詞表示無法就行車記錄紙之刻劃判斷系爭筆車間追撞或
      推撞之撞擊情形，職是之故，上開行車記錄紙之鑑定意見
      對於系爭車禍肇因之判斷咸屬證據力薄弱。
  (十一)被告空言主張本件車禍原告駕駛與有過失實屬無稽：
    1.參諸第三人「台灣省台南區車輛行車事故鑑定委員會」及
      「台灣省車輛行車事故覆議鑑定委員會」檢具之系爭車禍
      肇因鑑定意見，均未認採原告駕駛庚○○對於被告駕駛丁
      ○○與有過失肇事原因；反之，上開二鑑定意見均同以被
      告駕駛丁○○未與前車（即原告車輛）保持行車安全距離
      暨未注意車前狀況致生追撞肇事為肇事原因（詳參卷內「
      行車事故鑑定及覆議鑑定意見書」）；是以被告空言主張
      原告駕駛庚○○應負造成危險路況之肇事原因顯悖於常理
      實無理由至明。
    2.又按本件請求權基礎原告既係依民法第191條之2規定向被
      告等連帶請求，被告即應本於「無過失責任推定」暨「舉
      證責任倒置」妥切提出「對於防止系爭損害之發生已盡相
      當之注意」之確實證明，倘未能積極舉證以實其說，則其
      過失責任即得推定有之；詳觀被告等自始均以主觀謬誤推
      論本案系爭肇事事實，其推算系爭肇車之行車安全距離計
      算方式含混以警繪現場圖標示肇事後各肇車間之相對距離
      位置，逕自虛妄推斷其車輛與前車間已保持相當行車安全
      距離，並空言指謫原告駕駛庚○○未盡與前車保持行車安
      全距離之注意義務追撞前車在先，始肇致被告丁○○防範
      未及追撞原告車輛在後之變態事實；衡諸上述，被告在在
      為求減免賠償責任之矯詞實屬無稽。
  (十二)本件被告抵銷之主張顯無理由：
    1.程序方面：參諸民事訴訟法第196條、第276條等規定對於
      當事人攻擊防禦方法之提出明定應依訴訟進行之程度，於
      言詞辯論終結前適當時期提出之，其即為達成審理集中化
      之目的，擴大失權效之範圍，俾使當事人善盡訴訟促進義
      務，遵期提出攻擊防禦方法，以利爭點整理及集中調查證
      據；倘違反上述適時提出義務，即施以失權制裁（即失權
      效）之法律效果，避免他造因遭受突襲而有不能及時為防
      禦之虞；觀以被告係於95.1.9言詞辯論期日末庭始行提出
      本件主張抵銷之數額暨部分證據資料，實已足認構成逾時
      提出攻擊防禦方法之失權要件；嗣復於渠表示無其他主張
      及舉證，就調查證據之結果為辯論後，在本件再開言詞辯
      論程序又行提出「過失相抵」及「抵銷」等二項主張之補
      充書證，咸屬意圖延滯訴訟或因重大過失逾時始行提出攻
      擊或防禦方法，已有礙本案訴訟之終結，祈請鈞院衡酌上
      情予以駁回之。
    2.實體方面：
      (1)按民法第334條規定抵銷之要件既以出人互負之債務須
        具備「抵銷適狀」，倘以並無二人互負債務即未互有對
        立之債權，主動債權即非得對於被動債權在相當額度之
        範圍內主張抵銷；徵諸前述事實理由，被告未能妥就其
        取得對原告之主動債權系爭「相當因果關係」舉證以實
        其說，則該主動債權當非有效存在，是以被告抵銷之主
        張咸非具備「抵銷適狀」甚明。
      (2)被告主張抵銷所提出之車損修理明細表暨相關費用發票
        及車損修復費用，原告均予否認其形式與內容之真正。
  (十三)參諸右開肇事情狀，依民法第184條第1項前段、第188條第
    1項、第191條之2等規定應由被告連帶負責賠償。因之，本
    案原告受損額計列如左:
    (1)原告所有之系爭車輛損修復費用計628950元。
    (2)系爭車輛拖吊費8400元。
    (3)系爭車輛（營運路線：台中→高雄）車損修復期間共41日
      營業損失414961元。
      本案原告受損額總計0000000元整，惟屢經催討被告均無
      清償之意。
  (十四)並聲明：(1)被告等二人應連帶給付原告1,052,311元，及自
    本訴狀繕本送達翌日起至清償日止，按週年利率百分之5計
    算之利息。(2)訴訟費用由被告負擔。(3)原告願供擔保請准予
    宣告假執行。
二、被告則以下列情詞，資為抗辯：
  (一)被告丁○○駕駛HS-N08營大貨車與原告所有系爭車輛於93年
    1月20日16時15分許在國道一號317公里700公尺處發生車禍
    ，惟被告丁○○之駕駛行為並無過失，本件車禍應歸責於駕
    駛系爭車輛之庚○○疏於注意與其前車保持安全距離，在遇
    有車前狀況時猛然煞車仍未能煞停，致系爭車輛先追撞前車
    （FV三八二營大客車）之後，其車速陡降至零，因而未能留
    予被告丁○○所駕營大貨車足夠之煞車距離，始致追撞系爭
    車輛之尾部肇事茲分敘理由如下:
    (1)首先係將本件車禍有關之事實整理如附表之圖說。
    (2)前開圖說關於被告丁○○發現前車 (系爭車輛)猛然減速
      ，而開始煞車之際，其車速約為70公里至80公里之間此有
      被告丁○○所駕營大貨車之行車紀錄紙卡影本可稽。
    (3)再依據本件道路交通事故現場圖所示，被告丁○○之煞車
      痕起點距離系爭車輛之煞車起點為16.2公尺（即21米減4.
      8米）
    (4)再依汽車行駛距離及反應距離一覽表，當車速為70公里至
      80公里時，其煞車之反應距離為14.56公尺至16.4公尺。
    (5)由上述數據可知，當被告丁○○發現系爭車輛減速亦因而
      開始煞車之際，兩車間之距離應為煞車痕距離（16.2公尺
      ）加上依其70至80公里之時速所需之反應距離（約為14.5
      6公尺至16.64公尺），藉此推得被告丁○○所駕營大貨車
      當遇車前狀況之際，其與前車 (系爭車輛)保持之距離約
      為30.76公尺至32.84公尺。
    (6)再依一般公路汽車煞車距離、行車速度對照表，當在乾燥
      瀝青路面上行車時速達70公里之煞車距離約為23公尺至27
      .9 公尺，時速達80公里時之煞車距離約為30公尺至36公
      尺（視路面新舊而異）。換言之，當行車時速達70至80公
      里時，其車在客觀上可以煞停之距離並無須如高速公路交
      通管制規則第6條所定之50公尺至60公尺。從而，汽車駕
      駛人縱未依前開管制規則而與前車保持較高標準之行車距
      離，亦非當然係發生追撞前車結果之原因。（其理與違反
      交通規則無照駕駛並非發生車禍之原因相同）
    (7)承前所述，被告丁○○駕駛之營大貨車與系爭車輛間既已
      保持30.76公尺至32.84公尺之行車距離，在客觀上已足供
      伊當時行車時速（70至80公里）所需之煞停距離，縱其駕
      駛行為仍有違反高速公路交通管制規則第6條之規定，但
      此僅屬應予行政裁罰之違規行為，尚難遽予認其駕駛行為
      與本件車禍之肇事原因。
    (8)反觀上述道路交通事故現場圖所示，系爭車輛之煞車痕距
      離僅4.8公尺，且其煞車痕終點與其車身停止位置並未中
      斷，亦可徵系爭車輛乃未與前車保持安全距離，致先追撞
      前車並衍生本件連環肇事車禍，此有臺灣省車輛行車事故
      覆議鑑定委員會函影本可稽。
    (9)按稱過失者，乃指應注意、能注意而不注意。查:就本件
      連環車禍而言，各該車輛乃屬在同一車道上接連行駛之關
      係，而被告丁○○駕駛之車輛接在系爭車輛之後，是其所
      負應注意之義務且能注意者，乃僅限於注意與其前車（系
      爭車輛）保持依其時速在客觀上可以煞停之距離為已足（
      就本案而言，被告丁○○已保持長達三十餘米足供煞車之
      距離。）至於系爭車輛與其前車之間設是否保持足夠煞停
      安全距離，則非被告丁○○所應注意且能注意之範圍，對
      被告丁○○而言，唯有信賴前車（系爭車輛）亦保持一定
      之安全距離而已，若因系爭車輛未與其前車保持安全距離
      ，當遇車前狀況之際，猛然煞車仍無法煞停進而發生追撞
      ，致系爭車輛並非在正常之煞車距離下停止，而係因撞擊
      而陡然停止（此由其所留4.8米之煞車痕距離以觀，顯然
      與其行車速度不相符合。），則被告丁○○對此可歸咎於
      系爭車輛駕駛人所致之突發狀況，當非依其行車之位置所
      應注意且能注意。
    (10)綜上所述，本件車禍之原因係系爭車輛未在一般正常之煞
      停距離下，逐漸減速以至完全停止，反因追撞其前車後遽
      然停止，致接連其後方行駛之被告丁○○雖與系爭車輛間
      已保持一定之安全距離且及時踩下煞車，惟終因系爭車輛
      並未煞停，在先撞擊其前車之後車速陡降至零，以致並未
      留有足夠之距離予被告丁○○，始造成丁○○再自後撞擊
      系爭車輛之結果。由此可見，本件之肇事責任應由系爭車
      輛之駕駛人單獨負擔，原鑑定意見及覆議意見，認被告丁
      ○○應負肇事責任云云，顯有未洽。
  (二)關於原告主張之修復費用及營業損失金額均予以否認，對於
    原告提出之車損估價單及營運月報表亦否認其真正。
  (三)另以原告之受僱人庚○○駕駛系爭車輛對本件車禍之發生與
    有過失，爰依民法第217條第3項準用第1項規定，請求法院
    減輕或免除賠償之金額。
  (四)末以系爭車輛所受之毀損，若應由被告負賠償之責任，亦僅
    限於車尾部分，蓋系爭車輛之車頭係因未能煞停撞及其前車
    所致，自不得就其車頭毀損部分暨此部份修理期間之營業損
    失，亦令被告負賠償責任。
  (五)被告大榮因原告之受僱人庚○○駕駛系爭車輛有過失而發生
    本件車禍，致被告大榮公司所有之ＨＳ一Ｎ08營大貨車毀損
    ，同時受有支出修理費用共計546,870元，依民法第188 條
    規定原告應與其受僱人庚○○對被告大榮公司負連帶賠償責
    任，被告大榮公司爰以此項債權主張與系爭賠償金額債務相
    互抵銷。上開抵銷債權於時效完成前已具備抵銷適狀，依法
    迄今仍得主張之，民法第337條規定參照，附此敘明。
  (六)聲請調查證據部分：查系爭車輛為營業大客車，依法其車內
    配備有行車記錄器之裝置，由其行記錄器在行車記錄紙卡所
    留下之軌跡，可以呈現系爭車輛於肇事時之減度歷程，如果
    該車輛遭遇撞擊時，則會呈現軌跡跳脫中斷之現象。故由此
    行車記錄紙所載之軌跡，乃可以證明下列重要事實：即系
    爭車輛在肇事路段，開始踩煞車時之車速為何？上開紀錄
    紙卡呈現之車速，是否與其遺留之煞車痕距離所換算出之車
    速相符？系爭車輛在本件肇事發生時，究竟遭受幾次碰撞
    ，故請求法院命原告提出此一重要記錄紙卡，俾查明事實之
    真相。
  (七)原告所有系爭車輛駕駛人庚○○就本件車禍發生與有過失，
    原告就其使用人之過失同負與有過失責任，爰依民法第217
    條第3項準用第1項規定，請鈞院按73之過失比例，減輕被告
    七成之賠償責任敘述理由如下：
    1.本件車禍發生肇因於原告之受僱人庚○○駕駛系爭車輛疏
      於注意車前狀況並隨時採取必要防避措施，且未注意與其
      前車保持安全距離，致其過有車前狀況時猛然緊急煞車仍
      未煞停而先追撞前車（ＦＶ─382營大客車）後停止，致
      後方由被告丁○○駕營大貨車雖與其保持相當長之行車距
      離，仍無法避免撞擊前方因鐘擊停止之系爭車輛尾部。
    2.承前所述，如認被告丁○○駕駛行為亦有過失，比較丁○
      ○與庚○○之過失程度，庚○○與其前車保持之行車距離
      僅不到5公尺，而丁○○與其前車之行車距離則保持約30
      至32公尺（計算方式詳見前狀），況丁○○又係自後追撞
      前方已撞停之系爭車輛。換言之，庚○○駕駛系爭車輛因
      疏未保持安全距離與疏於注意車前狀況之過失行為，造成
      撞擊前車後停止之危險路況在先，始致丁○○駕駛之車輛
      自後撞擊系爭車輛，庚○○之過失程度自應較丁○○為重
      。是被告主張應按73比例區分，由原告負擔其駕駛庚○○
      令七成之肇責，被告方面則負擔三成之肇責，祈鈞院依此
      比例減免被告之賠償責任。
  (八)並均聲明：(1)原告之訴駁回。(2)訴訟費用由原告負擔。(3)如
    受不利判決願供擔保請准免為假執行。
三、得心證之理由：
    本件原告起訴主張其所有由訴外人庚○○駕駛之系爭車輛與
    訴外人徐銘毅、陳志豪，及被告丁○○所駕駛車輛於93年1
    月20日，在國道一號高速公路南下317.7公里處，發生連環
    車禍，致原告所有系爭車輛受損之事實，業據其提出估價單
    、照片影本6張為為證，並經本院依職權向內政部警政署國
    道公路警察局第五警察隊調取本件車禍之道路交通事故現場
    圖、道路交通事故調查報告及警詢筆錄查明屬實，並為兩造
    所不爭執，此部分之事實堪足認定。又就本件車禍之肇事原
    因及責任歸屬，原告則主張其駕駛人庚○○並無過失，系爭
    車禍發生全部係被告丁○○疏未注意車前狀況過失追撞原告
    所有系爭車輛，致系爭車輛車頭及車尾均受有損害等語，惟
    為被告否認，並以前揭情詞置辯。是以，本件爭點之所在，
    乃本件車禍之發生經過如何？即原告所有車輛駕駛未與前車
    保持行車安全距離，先行追撞前車衍生訴外人徐銘毅駕駛之
    車牌號碼ＦＶ─382營業大客車，再追撞其前方由訴外人陳
    志豪駕駛之自小客車，隨後再由被告丁○○駕駛營業大貨車
    再追撞原告之車尾？或由被告丁○○駕駛之營業大貨車追撞
    原告所有系爭車輛，並推撞上開訴外人駕駛之車輛？
  (一)就系爭車禍發生是否生二階段爭議部分：
    本件車禍之發生，雖先經台灣省台南區車輛行車事故鑑定委
    員會鑑定結果，並未區分第一、二階段車禍，逕認被告丁○
    ○駕駛大貨車，未保持安全距離，未注意車前狀況，追撞前
    車，為肇事原因；庚○○、徐銘毅、陳志豪等無肇事因素，
    此有原告提出之該會93年4月19日南鑑字第930301號鑑定意
    見書一紙在卷可稽。但系爭車禍經被告聲請覆議經台灣省車
    輛行車事故覆議鑑定委員會鑑定結果，則認「若警繪現場圖
    標繪之蔡車煞車痕終點與其車身停止位置有中斷，則照原鑑
    定意見。若警繪現場圖標繪之蔡車煞車痕終點與其車身停止
    位置並未中斷，則覆議意見為：第一階段：(一)庚○○駕駛營
    大客車，未與前車保持行車安全距離，追撞前車並衍生連環
    肇事，為肇事原因。(二)徐銘毅、陳志豪均無肇事因素。第二
    階段：(一)丁○○駕駛營大貨車，未與前車保持行車安全距離
    ，追撞已肇事在先之車輛，為肇事原因。(二)庚○○無肇事因
    素。」亦有被告提出該會93年7月21日府覆議字第9320558
    號函在卷可參。雖上開二鑑定意見結論不同，但查，本件車
    禍之被害人證人徐銘毅到庭證稱：「我當時行駛於高速公路
    31 7公里處，當時該處有施工，車輛回堵，我當時車輛停止
    ，但後來統聯客運從我後面追撞，致使我撞到前面的貨車，
    我下車時有聽到煞車的聲音及撞擊聲，故統聯客運又被其他
    車輛撞擊。（問：是否有兩次撞擊？）我的車輛只有一次撞
    擊，統聯客運被撞擊時，並沒有再次追撞我的車輛。但我有
    聽到統聯的車輛又被撞擊。．．．是統聯的車輛先撞到我的
    車子，統聯的車子就靜止狀態，接著聽到煞車聲音，統聯的
    車子被其後面的車輛撞擊。．．．統聯撞擊後，我即下車觀
    察我的車尾毀損嚴重，第二次撞擊時剛好我準備要下車，當
    時我就聽到煞車聲音，我確認第二次的撞擊，統聯的車輛並
    沒有撞及我的車尾。」等語；核與證人陳志豪證述：「當時
    於新市○○○○○道路施工縮減，我當時停駛約幾秒，我的
    車輛就被後面追撞，我被撞擊一次，但我聽到2次的撞擊聲
    音，間隔約幾秒的時間。我車輛後面骨架有點擠壓，但我的
    車輛並沒有再撞擊前面的車輛，撞擊後，與後面的車輛有分
    離，我和和欣的車輛相距約一大步，但與統聯相距約七大步
    ，統聯與大榮的車輛是相連在一起。」等情互核相符，故由
    徐銘毅、陳志豪上開供詞綜合以觀，可見訴外人徐銘毅駕駛
    營業大客車車尾被撞係因原告所有車輛之駕駛庚○○未保持
    安全間隔，煞停不及，以致系爭車輛車頭自後追撞徐車車尾
    所致，與被告丁○○無關，此亦由原告所有系爭車輛車頭上
    、下方之擋風玻璃毀損、扭曲，受損情況嚴重，亦可證明系
    爭車輛係追撞訴外人徐銘毅之車尾，而非受被告丁○○駕駛
    被告大榮公司之營業大貨車重力衝撞後，再往前推前車即徐
    車所致，否則證人徐銘毅、陳志豪應僅聽聞一次撞擊聲，而
    非二次。覆參酌上開4部車輛，於車禍肇事時均行駛於內側
    車道，且由現場圖顯示：被告大榮公司之營業大貨車與原告
    所有系爭車輛緊貼，原告所有系爭車輛則與訴外人徐銘毅駕
    駛營業大客車距離4.7公尺，另訴外人徐銘毅駕駛上開營業
    大客車與訴外人陳志豪之自用小貨車則僅保持0.9公尺距離
    ，顯見原告所有系爭車輛第1次追撞徐車，因此徐車推撞陳
    車後，原告系爭車輛、徐車因而拉開距離而靜止；嗣因第2
    階段被告丁○○駕駛營業大貨車自後追撞原告系爭車輛，致
    原告系爭車輛與被告營業大貨緊貼，且因撞擊力道較小，未
    再往前推撞徐車，是二階段之肇事責任應分別以觀。準此，
    本院亦認系爭車禍應分為二階段，就第一階段為訴外人庚○
    ○駕駛系爭車輛，未與前車保持行車安全距離，且疏未注意
    車前狀況，致系爭車輛車頭追撞前車車尾（即徐銘毅駕駛營
    業大客車車尾）並衍生訴外人徐銘毅駕駛車輛車輛推撞訴外
    陳志豪駕駛自小貨車車尾之連環撞擊，就此一階段原告之駕
    駛庚○○為肇事原因，訴外人徐銘毅、陳志豪，及被告丁○
    ○均無肇事因素。第二階段即本件原告系爭車輛車頭毀損後
    ，隨後而來訴被告丁○○亦疏未注意車前狀況，且未與系爭
    車輛保持行車安全距離，致被告丁○○駕駛被告大榮公司之
    營業大貨車之車頭撞擊原告訴有系爭車輛之車尾，即為第二
    階段段車禍。就第二階段車禍，被告丁○○為肇事因素，原
    告公司司機庚○○則無肇事因素，亦即應以台灣省車輛行車
    事故覆議鑑定委員會鑑定意見說明三為可採。
  (二)按汽車行駛時，駕駛人應注意車前狀況，並隨時採取必要之
    安全措施；又汽車在同一車道行駛時，除擬超越前車外，後
    車與前車之間應保持隨時可以煞停之距離，道路交通安全規
    則第94條第3項、第1項分別定有明文。另汽車行駛高速公路
    ，前後兩車間之行車安全距離，在正常天候狀況下，行車速
    度為時速70公里，大型車應保持50公尺之最小安全距離，高
    速公路交通管制規則第6條第1項亦規定甚明。本件被告丁○
    ○駕駛被告大榮公司之營業大貨車係屬大型車，於高速公路
    上行駛，理應注意前述道路交通安全規則及高速公路交通管
    制規則等規定，而案發肇事時天候晴朗、路面乾燥無缺陷、
    道路上未有任何障礙物、視距復屬良好，為正常之天候狀況
    等情，亦有上述道路交通事故調查報告表載明可考，據此判
    斷，客觀上亦無不能注意之情事，其竟疏於注意車前狀況，
    且疏未與前車保持隨時可以煞停之最小安全距離，即貿然前
    行，以致其駕駛之營業大貨車不慎追撞歷經第一階段追撞車
    禍而呈靜止狀態之系爭車輛，肇致系爭車輛車尾毀損，被告
    丁○○之上述駕駛行為，顯有過失。被告丁○○雖抗辯，伊
    駕駛之營大貨車與系爭車輛間已一般公路汽車煞車距離、行
    車速度對照表之規定保持30.76公尺至32.84公尺之行車距離
    ，在客觀上已足供伊當時行車時速70至80公里所需之煞停距
    離云云，惟查，被告所抗辯「一般公路汽車煞車距離、行車
    速度對照表」係規範高速公路以外之一般道路，關於高速公
    路部分，另依交通部台灣區○道○○○路局68年7月7日管68
    ─639─2（80）號函之「高速公路汽車煞車距離、行車速度
    及坡度對照表」所示，行車速度每小時70、75、80公里，於
    坡度零之乾燥路面行駛，煞車距離分別為32.69、39.18、43
    .4 4公尺，加上汽車行駛反應距離分別為14.56、15.60、16
    .64 公尺，被告丁○○至少應保持與前車47.25至60.08公尺
    ，而非30.76至32.84公尺，故被告丁○○抗辯業與系爭車輛
    保持相當之安全距離，洵無可採。
  (三)按汽車、機車或其他非依軌道行駛之動力車輛，在使用中加
    損害於他人者，駕駛人應賠償因此所生之損害；因故意或過
    失，不法侵害他人之權利者，負損害賠償責任。受僱人因執
    行職務，不法侵害他人之權利者，由僱用人與行為人連帶負
    損害賠償責任；及不法毀損他人之物者，被害人得請求賠償
    其物因毀損所減少之價額，民法第191之2前段、第184條第1
    項前段、第188條第1項前段、第196條分別定有明文。且物
    被毀損時，被害人除得依前揭法條請求賠償外，並不排除民
    法第213條至第215條之適用，依民法第196條請求賠償物被
    毀損所減少之價額，得以修復費用為估定之標準，但以必要
    者為限，如修理材料以新品換舊品，應予折舊，最高法院77
    年度第9次民事庭會議決議可資參照。本件事故肇事原因，
    依上開調查，係被告丁○○駕駛車輛因未與前車保持行車安
    全距離，且疏未注意車前狀況，於二階段自後追撞原告所有
    系爭車輛，肇致系爭車輛受有損壞。因此，系爭車輛之毀損
    與被告丁○○過失行為間有因果關係存在，原告依據侵權行
    為之法律關係，請求被告對於原告所受損害負連帶賠償責任
    即有理由。至原告請求被告賠償之項目及金額是否可採，分
    述如下：
    1.車輛修復費用部分：
      (1)查，本件原告主張系爭車輛修復部分，主張支出修車費
        用628,950元，固據提出估價單影本2紙、車輛請修單7
        紙為證，並主張被告就系爭車禍一、二階段之肇事均有
        過失，而應負全車車頭及車尾之修復費用等語。惟查，
        前承所述，原告之受僱人庚○○駕駛系爭車輛因未與前
        車保持行車安全距離，且疏未注意車前狀況，先行追撞
        訴外人徐銘毅駕駛之車牌號碼ＦＶ─382號營業大客車
        ，並推撞訴外人陳志豪駕駛車牌號碼ＺＪ─2642號自用
        小貨車，肇致原告所有系爭車輛車頭受損、及上開營業
        大客車、自用小貨貨受損，被告丁○○就上開第一階段
        車禍肇事並無因果關係存在，是以被告僅須就第二階段
        車禍肇事部分負責，亦即僅就系爭車輛車尾毀損部分負
        損害賠償之責。原告主張被告應就系爭車輛全部修復費
        、營業損失全部，負連帶賠償責任云云，自無可採。
      (2)次查，原告主張其大客車受損，修復費用共628,950元
        ，被告則否認原告所提出之估價單及車輛請修單，並抗
        辯稱請求金額過高等語。經查，本院將系爭車輛請修單
        及系爭車輛受損之照片，函請兩造所不爭執之台灣區汽
        車修理工業同業公會鑑價結果，其中車尾部分之零件費
        用為165,000元、鈑金工資54,000元、烤漆工資11,000
        元，合計230,000元，有該會94年5月24日94區汽工（同
        ）字第94076號函在卷可按，就該鑑定金額，兩造均表
        示無意見，則就車損部分，自應認原告之請求，在230,
        000元範圍內，為有理由，逾此金額部分，其請求即屬
        無據。
      (3)再查，次依行政院財政部（79）財字第0670號、台（45
        ）財字第14 80號令公布之固定資產耐用年數表及固定
        資產折舊率表，採定率遞減法計算其折舊，並參酌「營
        利事業所得稅結算申報查核準則」第95條第8項所定「
        依固定資產提列折舊採用定率遞減法者，以一年為計算
        單位，其使用期間未滿一年者，按實際使用之月數相當
        於全年之比例計算之，不滿一月者，以月計」。依此計
        算，則系爭車輛為第二類交通及運輸設備、第三項陸運
        設備之規定運輸業用客車，其之耐用年數應4年。再者
        ，系爭車輛乃於92年1月出廠，此有前揭行照影本1紙在
        卷可稽，復為被告所不爭執，則系爭車輛迄至本件交通
        事故發生時（93年1月20日）已使用用1年，故其每年折
        舊千分之438，上開零件折舊後之金額為92730元（其計
        算方式為：第一年折舊為165000×0.438＝72270，時價
        為000000－00000＝92730，元以下四捨五入）。另鈑金
        工資54,000元、烤漆工資11,000元部分無需依資產需用
        年限予以折舊，從而，原告得請求系爭車輛工資及零件
        修復費用為157,730元（計算方式為：92730＋54000 ＋
        11000＝157730），逾上開金額之請求，則屬無據。
    2.系爭車輛拖吊費用：
      原告主張因本件系爭車禍發生，因而僱用拖吊車將系爭車
      輛拖吊至其修理廠，支出84,000元，業據提出統一發票1
      紙為憑，且為被告所不爭執，堪信為真實，應予准許。
    3.營業損失部分：
      原告主張：系爭車輛平日每日載客營收額為10,121元，因
      本件車禍受損，無法載客，修車天數共41日，總計受有營
      收損失414,961元等語，並提出原告製作93年1月份績優路
      線營運月報表為證，被告除對系爭車禍發生日，原告受有
      10,121元之營業損失外，其餘均否認，並否認原告提出營
      運月報表之真正。經查，原告提出之運輸月報表，固為私
      文書性質，但其為汽車運輸業，依據汽車運輸管理規則第
      24條規定，應按期將運輸成績月報表送請公路主管機關查
      核，是其提出之月報表既為提供予公路主管機關查核之文
      書，並非臨案片面製作之文書，應有其證據力，不容被告
      片面否認。惟原告提出之營運報表，實係系爭車禍發生之
      月份，自難據此推認原告確受有上開營業損失。經本院依
      職權向交通部公路總局台北區監理所調閱原告公司經營該
      路段自92年10至93年2月份（即系爭車禍發生前後）營運
      月報表，並以該月報表為計算基礎觀之，系爭車禍發生前
      （92年11、12月間）與系爭車禍發生後（93年1月、2月）
      營運車輛數均為42輛，其中車禍發生之93年1月分原告於
      該路段之行駛5613班次亦逾92年11月之5233班次、92年12
      月之5567班次，足見本件車禍發生後，原告之營運班次並
      未受影響，此有交通部公路總局台北區監理所93年11月23
      日北監運字第0930025398號函暨統聯汽車客運股份有限公
      司92年10月至93年2月運輸成績表在卷可按。按損害之發
      生為侵權行為損害賠償責任之前提要件，倘無損害，即不
      發生損害賠償問題。基上，原告其行車路線之班次既未因
      系爭車輛因本件車禍修繕而受影響，客觀上其除系爭車禍
      發生當日外，就該營運班次自無任何營業損失可言，亦即
      原告之於系爭車輛車尾修復所而之13日內，每日營收並未
      因此事故而有所減損。基此，原告僅得請求兩造所不爭執
      之系爭車禍發生當日（即93年1月20日）之營業損失10,12
      1元，逾上開金額之請求，則屬無據。
    4.綜上，本件原告所得請求之損害賠償數額，合計為251,85
      1元（計算方式為：157730＋84000＋10121＝251851），
      其逾此部分之請求，即屬無據。
    5.基上，本件原告對於系爭車禍第二階段之發生並無過失之
      情，已如前述，則被告大榮公司另辯稱：原告就車禍之發
      生與有過失，彼等主張過失相抵，請求減少或免除彼等應
      給付之數額，及抵銷其支出營業大貨貨修理費用共計546,
      870元云云，均非有據。
四、綜上所陳，原告本於侵權行為之法律關係，請求被告連帶賠
    償系爭車輛修復、拖吊費用、營業損失合計251,851元，及
    自被告丁○○、大榮公司收受起訴狀繕本送達翌日（即93年
    8 月19日、同年月20日）起至清償日止，按年利率百分之5
    計算之法定遲延利息，為有理由，應予准許；於此部分之請
    求，並非允當，不能准許。
五、本件原告勝訴部分，因所命給付之金額未逾50萬元，爰依民
    事訴訟法第389條第1項第5款，依職權宣告假執行，併依職
    權宣告被告如於執行標的物拍定或變賣前，為原告預供擔保
    ，得免為假執行。至原告敗訴部分，其假執行之聲請已失所
    附麗，併予駁回。
六、本件事證已臻明確，兩造其餘主張及舉證，經核與本件判決
    結果不生影響，爰不另一一論述，併此敘明。
七、結論：本件原告之訴，為一部有理由，一部無理由，並依民
    事訴訟法第79條、第85條第1項前段、第2項、第389條第1項
    第5款、第392條第2項、第3項，判決如主文。
中    華    民    國    95    年    11    月    13    日
                        臺灣臺南地法院民事第四庭
                            法  官  田幸艷
以上正本係照原本作成。
如對本判決上訴，須於判決送達後廿日內向本院提出上訴狀
中    華    民    國    95    年    11    月    13    日
                            書記官  蔡蘭櫻


司法院資訊處製作；財團法人民間司法改革基金會備份。
